【裁判字號】    99,上,64
【裁判日期】    990804
【裁判案由】    損害賠償
【裁判全文】
臺灣高等法院高雄分院民事判決            99年度上字第64號
上  訴  人  乙○○
            甲○○
            己○○
共      同
訴訟代理人  許富元律師
上  訴  人  丙○○
            丁○○
兼共同訴訟
代  理  人  戊○○
共      同
訴訟代理人  林鴻駿律師
上列當事人間請求損害賠償事件，上訴人對於民國99年2 月1 日
臺灣高雄地方法院98年度訴字第1936號第一審判決各自提起上訴
，本院於99年7 月21日言詞辯論終結，判決如下：
    主  文
兩造上訴均駁回。
第二審訴訟費用由兩造各自負擔。
    事 實 及 理 由
一、上訴人丙○○、丁○○、戊○○起訴主張：限制行為能力人
    乙○○（民國78年11月23日生）於98年1 月21日上午9 時46
    分許，駕駛車牌號碼533-EAY 重型機車，沿高雄市○○區○
    ○路由北往南方向行駛，行經該路與福壽街交岔路口時，未
    禮讓自福壽街由西向東亦行駛至該路口之被害人所騎乘車牌
    號碼WFR-285 號輕型機車而肇事，致黃顏素珠受頭部外傷，
    經送醫急救後延至同年月25日不治死亡。乙○○過失致死之
    侵權行為業可認定，應負損害賠償責任。而乙○○於行為時
    為限制行為能力人，被上訴人甲○○、己○○為其父母，依
    法應負連帶賠償責任。上訴人丙○○、丁○○、戊○○均為
    黃顏素珠之子女，戊○○支出醫藥費用新台幣（下同）2 萬
    1023元及殯葬費52萬7400元，渠等因母親車禍死亡而哀痛逾
    恆，均受非財產上損害各150 萬元，扣除渠等各受領之強制
    汽車責任保險金50萬元及戊○○受領之醫療費用給付1 萬06
    50元，戊○○得請求賠償153 萬7773元，丙○○、丁○○均
    得請求賠償各100 萬元。爰依侵權行為規定，求為判決：乙
    ○○、甲○○、己○○應如數連帶給付，並加計自起訴狀繕
    本送達翌日起至清償日止，按週年利率5%計算之利息，並陳
    明願供擔保請准宣告假執行。
二、上訴人乙○○、甲○○、己○○則以：本件車禍發生地點高
    雄市○○路面寬9.7 公尺，福壽街僅5 公尺，應以河南路為
    主要幹線道，福壽街為支線道，黃顏素珠無照駕駛，已嚴重
    違規，且黃顏素珠騎機車自福壽街突然轉出河南路，係屬轉
    彎車，應暫停讓乙○○先行通過，竟未禮讓乙○○先行通過
    而肇事，為肇事主因，過失責任應較乙○○為重。又丙○○
    、丁○○、戊○○請求非財產上損害金額均屬過高等語，資
    為抗辯。
三、原審判命乙○○、甲○○、己○○應連帶給付戊○○87萬22
    61元、丙○○55萬元、丁○○55萬元，及均自98年5 月17日
    起至清償日止，按週年利率5 % 計算之遲延利息。駁回丙○
    ○、丁○○、戊○○其餘之訴，並為附條件准、免假執行之
    宣告。兩造各自提起上訴，丙○○、丁○○、戊○○聲明：
    (一)原判決關於駁回丙○○、丁○○、戊○○在第一審其餘之
    訴及該部分假執行之聲請暨命負擔訴訟費用之部分之裁判均
    廢棄。(二)上廢棄部分，乙○○、甲○○、己○○應再連帶賠
    償戊○○58萬8112元、丙○○45萬元、丁○○45萬元，及自
    98年5 月17日起至清償日止，按年利率5%計算之利息。(二)乙
    ○○、甲○○、己○○之上訴駁回。乙○○、甲○○、己○
    ○聲明：(一)原判決第1 項、第3 項廢棄。(二)上廢棄部分，丙
    ○○、丁○○、戊○○在第一審之訴及假執行之聲請均駁回
    。(二)丙○○、丁○○、戊○○之上訴駁回（按：原審駁回丙
    ○○、丁○○、戊○○其餘之請求，其中超過上訴範圍之部
    分，未據聲明不服，已告確定）。
四、兩造不爭執事項：
  (一)乙○○於98年1 月21日上午9 時46分許，騎機車行經高雄市
    ○○區○○路由北往南方向行駛至福壽街交岔口時，其車頭
    與沿福壽街由西向東行駛至該路口之黃顏素珠所騎機車左側
    發生撞擊，致黃顏素珠倒地送高雄市民生醫院急救再轉送市
    立聯合醫院治療，因硬膜下出血於98年1 月25日不治死亡。
  (二)丙○○、丁○○、戊○○均為黃顏素珠之子女。
  (三)丙○○、丁○○、戊○○均已領取強制汽車責任保險死亡給
    付各50萬元，戊○○並領取醫療費用保險給付1 萬0650元。
  (四)戊○○支出醫療費用2 萬1023元及殯葬費用52萬7400元，扣
    除戊○○已領取醫療費用保險給付1 萬0650元，戊○○得請
    求之醫療費用為1 萬0373元。又兩造合意殯葬費以45萬元為
    必要費用，超出部分非屬必要。
  (五)兩造財產如原審職權調閱之兩造稅務電子閘門財產所得調件
    明細表所示資料。
  (六)對高雄市政府交通局98年12月30日高市交四字第0980064340
    號函所示高雄市○○路、福壽街、河南路133 巷口交通設施
    佈設情形不爭執。
五、兩造爭執之事項：
  (一)黃顏素珠是否與有過失？如是，過失責任比例為何？
  (二)丙○○、丁○○、戊○○得請求非財產上損害之數額若干？
六、本院判斷：
  (一)按汽車行至無號誌或號誌故障而無交通指揮人員指揮之交岔
    路口，支線道車應暫停讓幹線道車先行。未設標誌、標線或
    號誌劃分幹、支線道者，少線道車應暫停讓多線道先行；車
    道數相同時，轉彎車應暫停讓直行車先行；同為直行車或轉
    彎車者，左方車應暫停讓右方車先行，道路交通安全規則第
    102 條第1 項第2 款前段定有明文。乙○○、甲○○、己○
    ○（下稱乙○○等人）雖辯以肇事路口其所行駛之河南路寬
    9.7 公尺，黃顏素珠所行駛之福壽街寬5 公尺，河南路為主
    要幹線道，福壽街為支線道，黃顏素珠自福壽街轉出河南路
    ，係屬轉彎車，應暫停讓乙○○先行通過等語。惟查，本件
    肇事路口為河南路、河南路133 巷斜岔口、福壽街之多岔路
    口（見高雄地院98年度雄調字第67號第7-1 頁所附道路交通
    事故現場圖及本院卷第176 頁空照圖），且河南路、河南路
    133 巷斜岔口、福壽街於事故發生時之交通設施情形為：(1)
    河南路：由北往南方向係規劃為單行道，路口南側公園旁設
    置有1 桿「單行道」標誌，北側設置有一桿「禁止進入」標
    誌；接近路口前方車道上劃設有「慢」標字，路口兩側並漆
    劃有「禁止臨停紅線」；(2)河南路133 巷（後引之交通局函
    文誤載為135 巷）：為雙向通行巷道，西往東方向鄰近路口
    處，漆劃有「停」、「停止線」等標字、標線，路口兩側並
    漆劃有「禁止臨停紅線」；(3)福壽街：為雙向通行道路，路
    口南側北往南方向（即西南往東北方向）設置有一面「禁停
    大型車輛」標誌；鄰近河南路與133 巷路口範圍漆劃有黃色
    「網狀線」及設置一組「太陽能夜間閃光標鈕」，路口兩側
    並漆劃有「禁止臨停紅線」；(4)前揭岔路口並未設置交通號
    誌燈等情，有高雄市政府交通局98年12月30日高市交四字第
    0980064340號函在卷可憑（原審卷第122 頁），並經原審履
    勘現場屬實，製有勘驗筆錄及照片附卷足稽（原審卷第95至
    104 頁）。是黃顏素珠所行駛之福壽街由西往東方向鄰近路
    口處，既無漆劃「停」標字，且黃顏素珠騎機車駛出福壽街
    進入肇事岔路口後，與行駛在河南路之乙○○機車均為直行
    車，肇事岔路口又未設置交通號誌燈，道路交通安全規則復
    無以路寬作為認定支、幹線道標準之規定，則依上開規定，
    乙○○所騎機車既位於黃顏素珠所騎機車之左方，即應暫停
    讓黃顏素珠機車先行。乙○○等人上開所辯：河南路為幹線
    道，福壽街為支線道，黃顏素珠自福壽街轉出河南路，係屬
    轉彎車，應暫停讓乙○○先行通過云云，核不足取。乙○○
    等人雖另辯稱福壽街與河南路133 巷口處機車漆劃有一「停
    」字標字，據此應可認定河南路為幹線云云，然此「停」標
    字既係劃於河南路133 巷停止線內，而非福壽街鄰近肇事路
    口處，自尚難憑此逕認福壽街與河南路為支、幹線道，乙○
    ○等人此部分所辯亦難信實。又依道路交通事故現場圖、高
    雄市政府警察局交通事故談話紀錄表、道路交通事故調查報
    告表(一)(二)、肇事現場照片顯示：河南路寬約9.7 公尺，肇事
    後黃顏素珠機車所遺留刮地痕之起點距東側路緣僅2.5 公尺
    ，乙○○所騎機車車頭與黃顏素珠所騎機車左側發生撞擊等
    情，足認黃顏素珠騎機車由西往東甫穿越河南路中央位置後
    即發生車禍，倘乙○○於行經肇事路口，能依規定「暫停」
    讓右方由黃顏素珠所騎機車先行，應不致發生本件車禍，而
    依當時情形天氣晴、路面無缺陷，亦無障礙物、視距良，並
    無不能注意之情形，詎乙○○疏未注意及此，據其於偵查中
    所稱以時速30至50公里穿越肇事路口等情（高雄地檢署98年
    度偵字第6299號偵一卷第13頁背面），堪認乙○○對於本件
    車禍之發生，顯有過失甚明。至丙○○、丁○○、戊○○（
    下稱戊○○等人）主張乙○○機車時速非僅30至50公里云云
    ，並未舉證證明，尚難憑採。
  (二)又按未領取駕駛執照前，不得駕駛汽車；汽車行經無號誌之
    交岔路口時均應減速慢行，作隨時停車之準備，依道路交通
    安全規則第50條第1 項及第93條第1 項第2 款分別定有明文
    。戊○○等人對於黃顏素珠無照駕駛，並不爭執，戊○○等
    人雖主張：黃顏素珠無照駕駛並非肇事因素，且肇事後黃顏
    素珠機車偏向乙○○行駛方向90度，足以證明黃顏素珠車速
    很緩慢，並無任何過失等語，惟黃顏素珠既未考領駕駛執照
    ，本不得駕駛機車，其無照駕車，已違反對己保護義務，且
    依當時日間天氣晴，視距皆良好，黃顏素珠騎機車行經上開
    無號誌之交岔路口時，倘能注意減速慢行，應有足夠時間發
    現乙○○機車未暫停讓其先行，得隨時作煞停之準備，而不
    致發生本件車禍，詎其疏未注意及此，貿然通過該交岔路口
    而肇事，是黃顏素珠對本件車禍之發生亦有過失，此由高雄
    市車輛行車事故鑑定委員會、覆議鑑定委員會均為相同認定
    可參（上開雄調卷第17-1、17-2頁、原審卷第50、51頁）。
    本院依黃顏素珠無照駕駛及本件肇事情況，審酌乙○○與黃
    顏素珠行為之原因力強弱，認乙○○就本件車禍之發生，應
    負70% 之過失責任，黃顏素珠應負30 %之過失責任。
  (二)按無行為能力人或限制行為能力人，不法侵害他人之權利者
    ，以行為時有識別能力為限，與其法定代理人連帶負損害賠
    償責任；因不法侵害他人致死者，對於支出醫療及增加生活
    上需要之費用或殯葬費之人，亦應負損害賠償責任；不法侵
    害他人致死者，被害人之父、母，雖非財產上損害，亦得請
    求賠償相當之金額，民法第187 條第1 項前段、第192 條第
    1 項、第194 條分別定有明文。又按非財產上損害之慰撫金
    數額，究竟若干為適當，應斟酌兩造身分、地位、教育程度
    及經濟狀況，俾為審判之依據。本件乙○○因過失不法侵害
    黃顏素珠致死，依上開規定，對於支出醫療費及殯葬費之戊
    ○○及受有非財產上損害之戊○○等人，應負賠償責任。查
    乙○○係78年11月23日生，甲○○、己○○為其父、母，有
    戶籍謄本可憑，乙○○於車禍發生時為限制行為能力人，依
    其於偵查中之應訊，對答如流，足認為有識別能力，依上開
    規定，甲○○、己○○亦應就乙○○之侵權行為負連帶賠償
    責任。茲乙○○等人對於戊○○得請求醫療費用1 萬0373
    元及殯葬費用45萬元，並無爭執，戊○○此部分請求，自應
    准許。且戊○○等人均具大學學歷，戊○○任職於國立高工
    職校，97年度課稅財產總額（均依課稅現值計算，下同）45
    0 萬元、丁○○任職人壽保險公司，97年度財產總額約100
    萬元、丙○○任職鄉公所，97年度財產總額約200 萬元，戊
    ○○原即有精神憂鬱症，但無證據證明其因本件車禍發生而
    病情加重。乙○○現就讀和春技術學院，無不動產；己○○
    有房地不動產一處及股票，因戊○○等人聲請假執行，經執
    行法院處鑑價價值分別為335 萬2419元（未扣除積欠銀行之
    貸款約69萬元）及76萬9393元等；甲○○在台灣日立化成工
    業公司擔任技術工，月薪2 萬6000元，有薪資明細表可按，
    亦無不動產，二子均就學中，一家五口均賴甲○○工作維生
    ，業經兩造陳明，並有稅務電子閘門財產所得調件明細表可
    。本院審酌兩造之身分、地位、教育程度、經濟狀況，及
    戊○○等人自幼喪父，均由其母黃顏素珠獨自撫養，感情依
    附甚深，渠等因本件車禍頓失慈母，精神上所受痛苦非輕等
    一切情況，認丙○○、丁○○、戊○○請求非財產上損害均
    各15 0萬元，核屬適當，應予准許。
  (三)按損害之發生或擴大，被害人與有過失者，法院得減輕賠償
    金額，或免除之；前項規定，於被害人之代理人或使用人與
    有過失者，準用之，民法第217 條第1 、3 項定有明文。次
    按民法第192 條第1 項規定不法侵害他人致死者，對於支出
    殯葬費之人，亦應負損害賠償責任，係間接被害人得請求賠
    償之特例。此項請求權，自理論言，雖係固有之權利，然其
    權利係基於侵權行為之規定而發生，自不能不負擔直接被害
    人之過失，倘直接被害人於損害之發生或擴大與有過失時，
    依公平之原則，亦應有民法第217 條過失相抵規定之適用（
    最高法院73年台再字第182 號判例意旨參照）。戊○○雖主
    張伊支出殯葬費用超過60萬元，為了顧及民事法官的辛勞，
    減少行政負擔，丙○○、丁○○、戊○○於原審同意以45萬
    元計算殯葬費，惟原審法官判決時將這一雙方不爭執45萬元
    納入過失比例來計算顯有失信用、公平云云。惟戊○○對於
    乙○○、甲○○、己○○得請求45萬殯葬費用之權利，既係
    基於侵權行為之規定而發生，而黃顏素珠對於損害之發生應
    負30 %之過失責任，乙○○應負70% 之過失責任，業如前述
    ，依上開說明，戊○○自應負擔黃顏素珠之過失，則戊○○
    請求賠償殯葬費用亦有過失相抵規定之適用，爰按黃顏素珠
    之過失責任減輕乙○○30% 之賠償金額。從而依上開過失相
    抵之規定，丙○○、丁○○、戊○○得請求賠償之金額，依
    序為105 萬元（0000000 ×70%=0000000 ）、105 萬（0000
    000 ×70%=0000000 ）、137 萬2261元【（10373+450000+0
    000000）×70%= 0000000，元以下四捨五入】）。惟上開肇
    事車輛因投保汽車強制責任險，已由保險公司給付丙○○、
    丁○○、戊○○死亡保險金各50萬元，是依強制汽車責任保
    險法第30條規定，乙○○等人受賠償請求時，得扣除之。準
    此，丙○○、丁○○、戊○○得請求賠償之金額，依序為55
    萬元、55萬元、87萬2661元。
七、綜上所述，丙○○、丁○○、戊○○依侵權行為之規定，請
    求乙○○、甲○○、己○○連帶給付，其請求之金額，依序
    在55萬元、55萬元、87萬2661元及均自起訴狀繕本送達翌日
    即98年5 月17日起至清償日止之法定遲延利息範圍內，即屬
    正當，應予准許，逾此部分之請求，即非正當，不應准許。
    上開應准許部分，原審判命乙○○、甲○○、己○○連帶給
    付，並為附條件准、免假執行之宣告；上開不應准許部分，
    原審為丙○○、丁○○、戊○○敗訴之判決，均無違誤，兩
    造上訴各指摘原判不利於己部分不當，求予廢棄，非有理由
    ，應予駁回。兩造其餘攻防及舉證，於判決結果不生影響，
    無再逐一論述，附此敘明。
八、據上論結，本件兩造之上訴均為無理由，依民事訴訟法第44
    9 條第1 項、第78條，判決如主文。
中    華    民    國    99    年    8     月    4     日
                            民事第六庭
                                審判長法官  許明進
                                法      官  李炫德
                                法      官  徐文祥
以上正本證明與原本無異。
如對本判決上訴，須於判決送達後20日內向本院提出上訴狀，其
未表明上訴理由者，應於上訴後20日內向本院提出上訴理由書（
均須按他造當事人之人數附繕本）。上訴時應提出委任律師或具
有律師資格之人之委任狀，並依附註條文規定辦理。如委任律師
提起上訴者，應一併繳納上訴審裁判費。
中    華    民    國    99    年    8     月    5     日
                                書  記  官  梁雅華
附註：
民事訴訟法第466 條之1 ：
對於第二審判決上訴，上訴人應委任律師為訴訟代理人，但上訴
人或其法定代理人具有律師資格者，不在此限。
上訴人之配偶、三親等內之血親、二親等內之姻親，或上訴人為
法人、中央或地方機關時，其所屬專任人員具有律師資格並經法
院認適當者，亦得為第三審訴訟代理人。
第1 項但書及第2 項情形，應於提起上訴或委任時釋明之。

司法院資訊處製作；財團法人民間司法改革基金會備份。
